【裁判字號】    98,簡上,105
【裁判日期】    981120
【裁判案由】    拆屋還地
【裁判全文】
臺灣臺中地方法院民事判決  98年度簡上字第105號
上  訴  人  己○○
訴訟代理人  庚○○律師
被上訴人    甲  ○
輔  佐  人  丙○○
被上訴人    戊○○
訴訟代理人  丁○○
            乙○○○
上當事人間請求拆屋還地等事件，上訴人對於中華民國98年3月
31日本院沙鹿簡易庭97年度沙簡字第299號第一審判決提起上訴
，本院於民國98年10月30日言詞辯論終結，判決如下：
    主    文
原判決關於命上訴人應將坐落台中縣沙鹿鎮○○段沙鹿小段一一
六之一二地號上如附圖所示A-B-E-D-A範圍內面積三平方公尺之
地上物拆除，並將土地返還被上訴人甲○；命上訴人應將坐落台
中縣沙鹿鎮○○段沙鹿小段一一六之一一地號上如附圖所示B-C-
F-E-B範圍內面積一平方公尺之地上物拆除，並將土地返還被上
訴人戊○○，及該部分假執行之宣告，暨訴訟費用之裁判均廢棄
。
上開廢棄部分，被上訴人在第一審之訴及其假執行之聲請均駁回
。
其餘上訴駁回。
第一、二審訴訟費用由上訴人負擔二分之一，餘由被上訴人負擔
。
    事    實
甲、上訴人方面：
  一、聲明：求為判決：
    (一)原判決廢棄。
    (二)被上訴人在第一審之訴駁回。
    (三)訴訟費用由被上訴人負擔。
  二、陳述：除與原判決記載相同者，茲引用之外，補稱：
    (一)本件依內政部國土測繪中心於97年10月6日就系爭116之11
      、116之12、116之5等筆地號土地之鑑定圖示，116之5與
      116之12地號土地間之界址點為A、B二點，116之5與116之
      11地號土地間之界址點為B、C二點，因該鑑定圖係採1:
      1200之比例尺繪製，依地籍測量實施規則第75條規定，
      系爭土地之界址點即A、B、C三點，在實地界址點與圖根
      點相距在36公分範圍內應屬合法，是故上開鑑定圖固測繪
      上訴人所有系爭建物占用116之12、116之11之位置點為D
      、E 、F，然則，如將前揭法文所規定之容許誤差值之因
      素予以考量難謂該鑑定圖係絕對正確。更何況清水地政事
      務所測量員許國誠及內政部國土測繪中心測量員陳銘川於
      原審均供稱：其製作鑑定圖之過程，有經「套繪」階段，
      而套繪既以人為操作之方式為之，其誤差之可能性即屬存
      在，蓋套繪係將實際測繪圖套對地籍圖，套對過程中之人
      為推圖比對時，甚易產生誤差，正因為有此誤差，本件即
      難僅以該鑑定圖為判決之唯一證據。再者，經以比例尺量
      測上開鑑定圖，其所標示之D、E、F三點即所謂系爭建物
      占用116之12、116之11地號土地之位置點，與A、B、C三
      點(即界址點)在圖上位置相距不過0.03公分，換算1:1200
      之比例尺，則實地位置僅為36公分，以此細微之距離差，
      考量前揭所述套繪之誤差及法令容許之誤差因素，實難令
      人相信上訴人之建物占用系爭土地，質言之，鑑定圖示之
      D、E、F三點仍可認為係系爭三筆土地間之界址點，上訴
      人所有之系爭建物即無越界情事，被上訴人實無權訴請拆
      屋還地。
    (二)退一步言，如認上訴人仍有越界建築之情事，依新修正之
      民法第796條第1項規定，「土地所有人建築房屋非因故意
      或重大過失逾越地界者，鄰地所有人如知其越界而不即提
      出異議，不得請求移去或變更其房屋。」；同法第796條
      之1復規定，「土地所有人建築房屋逾越地界，鄰地所有
      人請求移去或變更時，法院得斟酌公共利益或當事人利益
      ，免為全部或一部之移去或變更。」本件上訴人在民國80
      年間建築系爭房屋之前，被上訴人甲○即於9月27日向清
      水地政事務所申請於該年10月3日就系爭116-12、116-5地
      號土地為鑑界，並釘有二支鋼釘於內政部國土測繪中心之
      鑑定圖示A、B二點之位置，此可證明被上訴人於上訴人建
      築系爭房屋時已知悉系爭土地之界址何在，而兩造均以清
      水地政事務所當時所釘之界址為界址，上訴人建築房屋刻
      意退縮40公分，以避免與被上訴人建物緊鄰，被上訴人始
      容認上訴人繼續搭建系爭房屋，歷18年未曾提出異議，是
      上訴人為系爭房屋之建築確無故意越界情事，更不可能故
      意越界而甘冒花費數百萬元建造之房屋遭拆除之風險。是
      雖歷經18年之後鑑測機關或因人為因素之錯誤或因鑑測技
      術之精進致使測量結果與18年前不同，認上訴人之建物占
      用系爭土地，惟上訴人縱有越界並非故意，被上訴人迄於
      18年後始提起本件訴訟表示異議，揆諸前揭法文，自難令
      上訴人拆除房屋交還土地。甚者，以被上訴人請求返還土
      地面積僅分別為3平方公尺(116之12)、1平方公尺(116之
      11)，卻請求上訴人應拆除系爭5樓建物20平方公尺，及該
      建物之主結構樑柱，以此取回小面積土地之輕微利益致上
      訴人受有建物大部分面積及結構受損之重大損失，二者相
      較，其利害顯然失衡，兼顧兩造之利益及公共利益之衡量
      ，依前揭法文，殊難令上訴人拆屋還地。
    (三)綜上所陳，上訴人確未占用被上訴人之土地，如認有占用
      ，則請審酌法令所定界址點與圖根點之容許誤差及被上訴
      人甲○早於80年10月3日即知悉界址，上訴人建築房屋使
      用迄今已逾18年之事實。
  三、證據：除援用第一審所提證據外，並聲請向內政部國土測
      繪中心函詢本件系爭土地及房屋之鑑測是否有容許誤差問
      題。
乙、被上訴人方面：
  一、聲明：求為判決：駁回上訴。
  二、陳述：除與原判決記載相同者，茲引用之外，補稱：
    (一)上訴人於77年就有鑑界，但是上訴人80年並未按照鑑界址
      蓋房子，迄97年被上訴人請求鑑界時，才發現上訴人越界
      建築。
    (二)上訴人房子所開窗戶，對著被上訴人的窗戶，侵犯到被上
      訴人隱私。上訴人未按照界釘建築，影響被上訴人建物之
      採光、通風。
    (三)上訴人占用被上訴人土地有40公分寬，這是事實，請把占
      用土地還給被上訴人。
  三、證據：援用第一審所提證據。
    理    由
一、本件被上訴人起訴主張：被上訴人甲○所有坐落台中縣沙鹿
    鎮○○段沙鹿小段116-12地號土地及被上訴人戊○○所有坐
    落同小段116-11地號土地，與上訴人所有坐落同小段116-5
    地號土地相鄰，詎80年間上訴人於其所有116-5地號土地上
    蓋房屋時，未按其界址建築，起初將鋼筋緊貼在被上訴人房
    屋之窗戶，經被上訴人申請鑑界，上訴人始將鋼筋往其土地
    移過去，被上訴人本亦以為上訴人之建物已完全移至其所有
    土地範圍內，嗣經清水地政事務所及內政部國土測繪中心鑑
    測，其結果均認上訴人房屋占用到被上訴人土地，被上訴人
    自得依民法第767條及第184條第1項規定，訴請上訴人拆除
    越界建築之地上物，交還土地。又上訴人無權占用被上訴人
    所有土地，顯受有相當於租金之不當得利，同時亦造成被上
    訴人無法使用土地之損害，構成侵權行為，被上訴人爰依民
    法第179條、第184條之規定，請求上訴人返還不當得利及損
    害賠償。上訴人則以界址點與圖根點本即有容許誤差存在。
    80年間被上訴人甲○申請鑑界，在界址點釘有二支鋼釘，上
    訴人即退縮40公分做防火巷，歷經18年後，鑑測機關或因人
    為因素錯誤或因鑑測技術之精進，致使測量結果與前有異，
    認上訴人建物占用系爭土地，上訴人之越界並非故意，被上
    訴人於18年后始提起本件訴訟，亦於法有違。且被上訴人請
    求返還土地面積116之12地號僅3平方公尺，116之11地號僅1
    平方公尺，上訴人卻要拆除系爭5樓建物20平方公尺及該建
    物之主結構樑柱，其利害顯然失衡，當事人利益及公共利益
    均應兼顧，被上訴人訴請上訴人拆屋還地，於法不合，顯無
    理由等語，資為抗辯。
二、查上訴人所有坐落台中縣沙鹿鎮○○段沙鹿小段116-5地號
    土地於38年2月10日分割自同小段116-3地號土地，而被上訴
    人所有坐落同小段116-11、116-12地號土地，52年9月30日
    亦從116-3地號土地分割而來，116-5地號土地與相鄰116-3
    、116-11、116-12地號土地界址係呈一直線，此有土地登記
    謄本地籍圖謄本可按。上訴人之父購入116-5地號土地後，
    與隔鄰116-3地號土地張家，靠中山路之前半部搭建共同屋
    頂及共同壁之住家，後面園地隔以竹籬笆，40年間改砌4吋
    厚2公尺高之磚造圍牆。52年間被上訴人買受116-11、116-1
    2地號土地後，即在其上興建房屋使用至今。77年7月8日
    116-5地號土地鑑界116-5地號土地與116-12、116-11、
    116-3 地號土地之界址點如複文圖所示a.b.c.d.四點，80年
    間上訴人於其所有116-5地號土地上建屋，即沿上開
    a.b.c.d.四界址點連接之地籍線建築，斯時，鋼筋結紮在被
    上訴人房屋外牆角，勢必影響被上訴人房屋之採光，通風，
    被上訴人甲○申請116-12地號土地鑑界，116-5地號土地與
    116-12地號土地之界址點如複丈圖所示1、2二點並釘二支綱
    釘(目前該二支鋼釘已不復存在)。嗣於89年2月14日陳榮鐘
    於其所有116-3地號土地上建屋，申請鑑界，並於116-5、
    116-3、116-11地號土地界址點釘有一支鋼釘，有照片為證
    ，此界址點即之後內政部國土測繪中心所鑑測之C點，斯時
    ，上訴人之房屋，早已建造完成，其於80年退縮40公分建築
    其房屋應在C點以北40公分處。惟被上訴人於97年5月12日對
    上提起本件拆屋還地訴訟，97年7月11日經本院會同兩造及
    清水地政事務所指派之測量員勘測現場，上訴人房屋占用被
    上訴人甲○所有116-2地號4平方公尺土地，占用被上訴人戊
    ○○所有116-11地號1平方公尺，此有複丈成果圖附原審卷
    可稽。上訴人於97年6月間委託東英測量工程有限公司鑑測
    上訴人116-5地號土地上系爭房屋，揆諸其現況套繪地籍圖
    所示，兩造建物均偏離地籍線，該公司表示依內政部地籍測
    量實施規則第75條規定，圖根點至界址點之圖上位置容許誤
    差為36 公分，若再加計原圖紙申縮與原圖數位等誤差，實
    際容許誤差將達40公分以上，而認定上訴人系爭房屋並未占
    用被上訴人土地。但查，見其鑑定圖，整個地區之建物均位
    移，不在其地籍線內土地建造，其鑑測結果，尚難採信。因
    兩造對上開清水地政事務所之鑑定仍有爭議，原審遂於97年
    10月6日復囑託內政部國土測繪中心鑑測，如鑑定圖所示編
    號甲(A-B-E-D-A連接線所圍成之區域)，係沙鹿段沙鹿小段
    116-5 地號土地上房屋逾越使用同小段116-12地號土地範圍
    ，面積3平方公尺；編號乙(B-C-F-E-B所圍成之區域)，係沙
    鹿段沙鹿小段116-5地號土地上房屋逾越使用同小段116-11
    地號土地範圍，面積1平方公尺。經本院向清水地政事務所
    函詢80 年11月8日被上訴人甲○申請116-12地號土地鑑界所
    釘二支鋼釘位置，經函覆該二支鋼釘係釘在內政部國土測繪
    中心鑑定圖A、B二個界址點上，然其鑑定結果卻有些微差異
    ，上訴人房屋占用被上訴人甲○116-12地號土地，清水地政
    事務所鑑測面積為4平方公尺，內政部國土測繪中心卻鑑測
    面積只有3平方公尺，經函詢內政部國土測繪中心，函覆：
    「按『戶地測量採圖解法測繪者，其圖根點至界址點之圖上
    位置誤差不得超過零點三公釐。』地籍測量實施規則第75條
    定有明文。本案土地係屬圖解法辦理測繪之地區，其圖根點
    至界址點之圖上位置誤差經檢核後符合上開規則第75條規定
    。至於鑑定書(圖)上有關建物逾越使用範圍之面積，係於鑑
    測原圖套繪系爭之界址位置後，以實測建物位置計算者為準
    ，並無容許誤差之範圍。」是本件上訴人房屋逾越使用範圍
    面積之鑑測並無容許誤差問題，清水地政事務所與內政部國
    土測繪中心其之所以鑑測有差異，應係116-5地號土地與
    116-12、116-11地號土地其圖根點至界址點之圖上位置存有
    容許誤差所致。本院認內政部國土測繪中心係使用精密電子
    測距經緯儀鑑測，其鑑測結果較為準確，爰採為本件上訴人
    建物占用被上訴人土地位置、面積之依據。
三、民法第148條第1項規定，「權利之行使，不得違反公共利益
    ，或以損害他人為主要目的。」若當事人行使權利，雖足使
    他人喪失利益，但苟非以損害他人為主要目的，即不在該條
    所定範圍之內。而行使權利，是否以損害他人為主要目的，
    應就權利人因權利行使所能取得之利益，與他人及國家社會
    因其權利行使所受之損失，比較衡量以定之。倘其權利之行
    使，自己所得利益極少而他人及國家社會所受之損失甚大者
    ，非不得視為以損害他人為主要目的，此乃權利社會化之基
    本內涵所必然之解釋。(參見最高法院71年台上字第737號判
    例意旨。)又權利人於法律限制內，雖得自由行使其權利，
    惟仍然不得違反公共利益，此亦為權利社會化之基本內涵。
    又新修正之民法第796條前段規定，「土地所有人建築房屋
    非因故意或重大過失逾越地界者，鄰地所有人如知其越界而
    不即提出異議，不得請求移去或變更其房屋。」第796條之1
    第1項規定，「土地所有人建築房屋逾越地界，鄰地所有人
    請求移去或變更時，法院得斟酌公共利益及當事人利益，免
    為全部或一部之移去或變更。但土地所有人故意逾越地界者
    ，不適用之。」民法物權編施行法第8條之3規定，「修正之
    民法第796條及第796條之1規定，於民法物權編修正施行前
    土地所有人建築房屋逾越地界，鄰地所有人請求移去或變更
    其房屋時，亦適用之。」經查，被上訴人甲○所有116-12地
    號土地面積55平方尺(約16.64坪)，被上訴人戊○○所有
    116-11地號土地面積28平方公尺(約8.47坪)，於52年建屋，
    被上訴人並未申請建築執照，致未有法定空地之預留，又因
    土地面積不大，幾予全部利用，搭建房屋。相鄰之上訴人所
    有116-5地號土地面積193平方公尺，東西向成長方形，其與
    被上訴人土地間之地籍線即長達40米，東臨中山路，被上訴
    人所有116-12、116-11地號土地，住處西邊距中山路尚有27
    米之遙，經由舞台巷進出中山路，難認其地處精華地帶。上
    訴人於80年底搭建系爭鋼筋混凝土加強磚造五層樓房時，其
    基地處116-5地號土地後半段，上訴人亦未申請建築執照，
    是兩造之建物均屬違建。當初，上訴人所有系爭房屋建造時
    ，皆由其父策劃，認被上訴人房屋牆壁外緣，穿過116-5、
    116-3地號土地之地籍線至中山路成一直線，應係界址線所
    在，即緊靠被上訴人房屋外牆結紮鋼筋，被上訴人認事態嚴
    重，勢必影響其採光、通風，降低生活品質，於是，被上訴
    人甲○於80年11月8日向清水地政事務所申請116-12地號土
    地鑑界，並於其與116-5地號土地之界址點釘上二支鋼釘，
    A、B二點連線，即為雙方之界址線，上訴人因而退縮40公分
    建造，界址明確，雙方均認已依界址搭蓋建物，兩造相安無
    事歷時18載，亦難認上訴人有甘冒耗資數百萬元建造之五層
    樓房被拆除之風險而故意越界建築，被上訴人亦不知有越界
    建築情事。迄97年10月6日本院囑託內政部國土測繪中心鑑
    測，始知116-5地號土地上系爭房屋有占用116-12地號土地
    面積3平方公尺，占用116-11地號土地1平方公尺之越界建築
    ，被上訴人訴請上訴人拆屋還地，固為正當權利之行使，弱
    勢者權利理當保護。然經內政部國土測繪中心函示，越界建
    築部分AD、BE、CF寬度分別為41公分、35公分、29公分，兩
    造房屋均屬違建，建造之初，均未預留法定空地及考慮日照
    問題，上訴人所有系爭房屋為五層樓建築，目前僅有40公分
    寬之防火巷，棟距不大，陰暗，有照片足稽，即使再加寬35
    公分，對被上訴人採光、通風之改善有限。被上訴人被
    116-5地號土地所有人越界建築面積共4平方公尺或細窄長條
    形，其公告現值每平方公尺為新台幣(下同)2萬元，4平方公
    尺計8萬元，而上訴人須拆除耗資數百萬元建造之五層樓房
    ，就社會經濟價值衡量顯然失衡。更嚴重的是本件拆屋還地
    ，攸關公共安全及公共利益：上訴人所有系爭五層樓房屋係
    鋼筋混凝土加強磚造，除建物本身之靜載重外，尚有內容物
    之活載重，靜載重加上活載重，其重量端賴建物兩側之樑柱
    及壁面承載，一般鋼筋混凝土加強磚造建物，牆厚約25公分
    ( 磚長約22公分，加上內外粉刷水泥，牆厚約25公分)，依
    內政部國土測繪中心鑑測，上訴人須拆除如鑑定圖所示A-D-
    E-F-C-B-A連接線所圍成之區域，面積4平方公尺上建物，其
    中AD、BE、CF寬度分別為41公分、35公分、29公分，均逾牆
    厚25公分，即除拆除與被上訴人相鄰之牆柱外，還需拆除部
    分屋頂，各樓層之橫樑及樓地板，因上訴人五層樓房建物，
    非有懸臂樑設計，右邊整面牆、柱及逾越部分建物拆除後，
    左側樑柱支撐力不夠，整棟大樓樑柱勢必折斷，定會往右崩
    塌，定會壓垮相鄰建物，難免造成人員傷亡及財物損失，被
    上訴人兩棟房屋亦無法倖免，斯時，將是兩造建物全毀，兩
    敗俱傷場面，對公共安全、公共利益損害鉅大，不可不慎重
    。依前述，上訴人建造系爭五層樓房，並非故意越界建築，
    且早於80年底建築，本院爰依民法第796條之1第1項及民法
    物權編施行法第8條之3規定，斟酌前揭敘明之公共利益及當
    事人利益，免除上訴人越界建築如鑑定圖所示A-D-E-F-C-B-
    A連接線所圍成面積4平方公尺土地上建物之移去或變更。斯
    時，被上訴人得依民法第796條之1第2項規定，就其因此所
    受之損害，向上訴人請求支付償金，或請求上訴人以相當之
    價額購買越界部分之土地。至於水管破裂之修復，則可依相
    鄰關係有關規定處理。
四、又無權占有他人土地，可獲得相當於租金之利益，為通常社
    會之觀念。本件上訴人房屋越界占用被上訴人系爭土地，係
    無法律上原因而受有相當於租金之利益，並侵害被上訴人對
    土地所有權利益之歸屬，致受有損害，是被上訴人請求上訴
    人返還無權占用系爭土地所受相當於租金之不當得利，於法
    有據。又依土地法第105條準用同法第97條第1項規定，「城
    市地方土地之租金，以不超過土地申報總價百分之十為限。
    」本件計算不當得利之金額，亦應受此限制。原審審酌上訴
    人越界占用被上訴人甲○土地面積為3平方公尺，占用被上
    訴人戊○○土地面積為1平方公尺，系爭土地96年申報地價
    每平方公尺為4320元，有卷附土地登記謄本可按，並參以系
    爭土地周遭之繁榮情形及上訴人占用系爭土地作為建築房屋
    使用等情，認上訴人無權占用系爭土地所受利益以申報地價
    百分之十計算為適當。又租金之請求權因五年間不行使而消
    滅，民法第126條第有明文。又無法律上之原因而獲相當於
    租金之利益，致他人受損害時，如該他人之返還利益請求權
    已逾租金短期消滅時效之五年期間，對於相當於已罹消滅時
    效之利益，不得依不當得利之法則，請求返還。是原審依系
    爭土地申報地價年息百分之十計算上訴人應返還被上訴人甲
    ○、戊○○追加起訴前五年占用系爭面積3平方公尺、1平方
    公尺土地及追加起訴後，返還土地前，所獲得相當於租金之
    不當得利：被上訴人甲○為6480元(4320元×3×10%×5=64
    80元)及自追加訴狀繕本送達翌日即98年1月25日起至清償日
    止，按年息百分之五計算之法定遲延利息，並自98年1月25
    日起至返還土地之日止，按月給付108元予被上訴人甲○；
    被上訴人戊○○為2160元(4320×1×10%×5=2160元)及自追
    加訴狀繕本送達翌日即98年1月25日起至清償日止，按年息
    百分之五計算之法定遲延利息，並自98年1月25日起至返還
    土地之日止，按月給付36元予被上訴人戊○○，洵屬正當。
    逾越部分，原審予以駁回，並無不妥。
五、綜上所述，關於拆屋還地部分，兼顧公共利益及當事人利益
    ，上訴人指摘原判決不當，求予廢棄改判，為有理由。關於
    不當得利部分，原審判命上訴人給付追加起訴前五年相當於
    租金之不當得利及其遲延利息，及自追加訴狀送達翌日起至
    返還土地之日止，按月給付相當於租金之不當得利，並為假
    執行之宣告，核無違誤，上訴人意旨，就此部分，仍執陳詞
    指摘原判決不當，求予廢棄，為無理由，應駁回其上訴。
六、據上論結，本件上訴為一部有理由，一部無理由，依民事訴
    訟法第436條之1第3項、第450條、第449條第1項、第79條、
    第85條第1項前段，判決如主文。
中    華    民    國    98    年    11    月    20    日
                  民事第二庭  審判長法  官  王  銘
                                    法  官  陳秋月
                                    法  官  周靜秀
正本係照原本作成。
不得上訴。
中    華    民    國    98    年    11    月    26    日
                                    書記官


司法院資訊處製作；財團法人民間司法改革基金會備份。
